臺灣高等法院刑事判決　　　　　　　　94年度上訴字第2970號
上　訴　人
即　被　告　甲○○
上列上訴人因詐欺等案件，不服臺灣板橋地方法院94年度訴字第
813號，中華民國94年7月14日第一審判決（起訴案號：臺灣板橋
地方法院檢察署94年度偵字第4780號），提起上訴，本院判決如
下：
    主  文
原判決撤銷。
甲○○幫助意圖為自己不法之所有，以詐術使人將本人之物交付
，累犯，處有期徒刑陸月，如易科罰金，以參佰元折算壹日。
    事  實
一、甲○○曾犯竊盜罪，於民國（下同）九十年九月十四日經臺
    灣板橋地方法院判處有期徒刑一年六月確定（九十年度易字
    第一三二八號），並於九十二年五月十五縮刑期滿執行完畢
    ，仍不知悔改，於九十四年三月八日，自報紙分類廣告得知
    有人收購金融機關帳戶，其預見出售金融機構帳戶之存摺、
    提款卡、印鑑供他人使用，將幫助他人實施詐欺犯罪，竟仍
    基於幫助他人實施詐欺取財罪之不確定故意，利用電話與自
    稱「林先生」確實姓名年籍不詳之成年男子聯絡，於九十四
    年三月八日上午十一時許，在臺北縣樹林火車站，將其所有
    之第一商業銀行樹林分行，帳號00000000000號存款帳戶之
    存摺、提款卡、印鑑章，以新台幣（下同）三千元之價格，
    售予該自稱「林先生」之人使用，藉以幫助「林先生」及其
    所屬犯罪集團以前開帳戶供作為詐欺他人使被害人匯入款項
    之用。嗣該自稱「林先生」成年男子基於詐欺犯意，於九十
    四年三月十日（原判決誤載為九十三年三月十日）十三時三
    十分許，利用電話假冒銀行行員向被害人乙○○詐稱其信用
    卡卡費尚未繳納，乙○○不查陷於錯誤，乃接續於同日十七
    時零十二秒、十七時零三分二十七秒、十七時零五分四十秒
    、十七時零八分四十三秒，在新竹縣建中一路四號建中郵局
    使用自動櫃員機，合計匯款三萬四千五百十六元，其中一筆
    三萬零四百七十六元匯至甲○○前開第一商業銀行之帳戶內
    ，其餘三筆匯入非甲○○所有之帳戶。乙○○匯款後發覺有
    異，乃報警處理，警方於九十四年三月十一日十五時二十分
    許，在台北縣樹林市○○路○段二十七之七號將甲○○逮捕
    到案，循線查出上情。
二、案經台北縣政府警察局樹林分局報請臺灣板橋地方法院檢察
    署檢察官偵查起訴。
    理  由
一、訊據上訴人即被告甲○○固不否認將其第一商業銀行樹林分
    行帳號00000000000號存款帳戶之存摺、提款卡、印鑑章，
    以三千元之價格，售予「林先生」使用之情，但矢口否認有
    何幫助詐欺犯行，辯稱：當時「林先生」係告知收購帳戶要
    玩股票用，故伊不知所出售之帳戶係供詐欺之用云云。惟查
    ：
  (一)被告甲○○係於上開時地，將其所有之第一商業銀行樹林分
    行，帳號00000000000號存款帳戶之存摺、提款卡、印鑑章
    ，以三千元之價格，售予「林先生」使用之事實，除被告於
    偵查、原審及本院中之供承外，並有第一商業銀行所提供之
    被告所簽訂存款相關服務性業務申請書暨約定書、印鑑卡影
    本附卷可稽（見偵查卷第二一頁）。
  (二)又被害人乙○○於九十四年三月十日十三時三十分許，因接
    獲所謂信用卡卡費尚未繳納之詐騙電話，乃接續於同日十七
    時零十二秒、十七時零三分二十七秒、十七時零五分四十秒
    、十七時零八分四十三秒，在新竹縣建中一路4號建中郵局
    使用自動櫃員提款機，合計匯款三萬四千五百十六元，其中
    一筆三萬零四百七十六元匯至被告上開第一銀行存款帳戶內
    ，另三筆匯入非甲○○所有之帳戶等之事實，經被害人乙○
    ○於警詢中證述綦詳（見偵查卷第十五頁、第十六頁），並
    有中華郵政公司自動櫃員機交易明細表影本四紙在卷可稽（
    見偵查卷第十九頁）。而被告上開帳戶於九十四年三月十日
    亦有多次提領紀錄，有該帳戶交易明細表附卷可佐（見偵查
    卷第一八頁），足見被害人乙○○指述遭詐騙及加害人透過
    被告設於第一商業銀行樹林分行之帳戶領取詐得款項之事實
    ，信而有徵，可堪憑採。
  (三)又被害人匯入被告帳戶之金錢，既係透過被告售予自稱「林
    先生」所屬犯罪集團之存摺及提款卡提領，足認假冒銀行行
    員向被害人詐稱其信用卡卡費尚未繳納詐騙財物之人，應係
    自稱「林先生」或其同夥之人無訛。被告雖否認知悉自稱「
    林先生」收買受帳戶之目的意在詐騙他人，並於警詢時供稱
    「林先生」告知伊為正當用途用云云（見偵查卷第三六頁）
    。然按金融存款存摺、提款卡與印鑑章等，事關存戶個人財
    產權益之保障，一般人均有應予妥善保管以防遭他人任意使
    用之認識，縱使委託提領款或遇特殊情況偶有將之交付他人
    之時，亦必親信之人或經深入瞭解用途後再行提供使用，是
    該等專有物品若落入不明人士手中，極易被利用為收納財產
    犯罪所得之工具，或向不特定人訛騙等不法勾當，而為規避
    查緝故使用他人帳戶以遂行詐欺之一貫技倆，復為報章媒體
    一再披露之詐騙集團犯罪態樣。此為依一般生活認知即可易
    於體察之常識，被告為一智慮健全且有社會工作經驗之成年
    人，對此亦應無法諉為不知；且查申請帳戶使用乃輕而易舉
    之事，該林姓男子須用帳戶不自行申辦，反以高價收購他人
    帳戶，用途為何，殊堪置疑，而由被告辯稱「林先生」告知
    伊為正當用途用一節，足見被告亦有可能涉及不法之體認，
    仍在金錢慫恿下，以縱或幫助該「林先生」以欺罔他人亦在
    所不惜，不違背其本意，輕易將帳戶、存摺、提款卡及印鑑
    章一併提供予該名陌生人使用，其對於該「林先生」及其同
    夥人可能利用該帳戶從事向不特人訛騙等不法勾當，應有所
    預見，是其有幫助詐欺之不確定故意，至為灼然。被告所辯
    ：不知他在做什麼，他告訴我要玩股票所以要很多帳戶云云
    ，要係卸責之詞，不足採信。本件事證已明，被告上揭犯行
    ，堪以認定。
二、查前揭「林先生」或本人或其同夥之人假冒銀行行員以信用
    卡卡費未繳納為由，詐騙被害人匯款至被告所開設之前揭帳
    戶，使被害人陷於錯誤而依言匯款入該帳戶，再予提領，其
    等所為係犯刑法第三百三十九條第一項之詐欺取財罪。被告
    預見此情發生猶不違背其本意出售其帳戶、存摺、印鑑、提
    款卡予「林先生」，而有助於「林先生」詐欺犯罪之實施，
    核被告所為，係犯刑法第三十條第一項、第三百三十九條第
    一項之幫助詐欺取財罪。公訴人認被告係犯刑法第三十條第
    一項、第三百四十條之幫助詐欺常業罪，惟按幫助犯在客觀
    上對正犯之犯罪行為有所助力外，其主觀上須對該犯罪之事
    實亦有共同認識始能成立（參照最高法院九十一年度臺上字
    第二八五一號裁判意旨）。本件被告係提供其開設之第一商
    業銀行樹林分行帳號00000000000號存款帳戶之存摺、提款
    卡及印鑑章「林先生」時，依該帳戶係供作存、提款及匯款
    使用之特性以觀，被告固可預見其提供之帳戶係作他人作為
    詐騙匯款之用，而認有幫助他人詐欺犯罪之不確定故意，業
    如前述，惟尚難逕認其得認識使用上揭存款帳戶之人係從事
    以詐欺為常業，亦無積極證據足資證明其明知或得預見取得
    該存款帳戶者係以假冒銀行行員以被害人信用卡卡費未繳納
    由而詐騙被害人乙○○匯款之方式遂行常業詐欺取財犯行，
    而猶提供帳戶，自難謂被告主觀上對於常業詐欺之犯罪事實
    有共同認識。況就卷內證據所示，尚無從證明「林先生」確
    係以詐欺為業，自無法逕以常業詐欺罪之幫助犯相繩。公訴
    人認係犯幫助詐欺常業罪，容有未洽，然在起訴之基本事實
    相同下，應予變更起訴法條。被告幫助他人犯詐欺罪，應依
    刑法第三十條第二項規定按正犯之刑減輕之。被告前受有如
    事實欄所述有期徒刑執行完畢，有本院被告前案紀錄表在卷
    足憑，其於五年內再犯本案有期徒刑以上之罪，為累犯，應
    依刑法第四十七條規定加重其刑，並依同法第七十一條第二
    項規定先加重後減輕其刑。
三、原審對被告予以論罪科刑，固非無見，惟被告所為，係犯幫
    助詐欺罪，並非犯幫助常業詐欺罪（已如前述），亦不構成
    幫助他人掩飾因自己重大犯罪所得財物罪（理由如後述），
    原審認被告係犯幫助常業詐欺罪及幫助他人掩飾因自己重大
    犯罪所得財物罪，自有未合。被告上訴意旨，仍執陳詞否認
    犯行，雖無理由，然原判決既有上開可議之處，自應由本院
    撤銷改判。爰審酌被告貪圖不法利益，出售銀行帳戶予犯罪
    集團幫助行騙他人，並參酌其犯罪手段、方法、犯罪所生之
    危害、犯後態度及其它一切等情狀，量處有期徒刑六月，並
    諭知易科罰金之折算標準，以資懲儆。
四、至公訴意旨認被告上開犯行，另犯幫助洗錢防制法第九條第
    一項之洗錢罪。惟按洗錢防制法之制定，旨在規範特定重大
    犯罪不法所得之資金或財產，藉由洗錢行為，諸如經由各種
    金融機關或其他交易管道，轉換成為合法來源之資金或財產
    ，以切斷資金與當初犯罪行為之關連性，俾便於隱匿其犯罪
    行為或該資金不法來源或本質，以逃避追訴、處罰，故該法
    第二條第一款規範之洗錢，所指掩飾或隱匿因自己重大犯罪
    所得財物或財產上利益之行為，須有旨在避免追訴、處罰而
    使其所得財物或利益之來源合法化，或改變該財物或利益之
    本質之犯意，始克相當。本件上開「林先生」使用被告所提
    供郵政存簿儲金帳戶存摺、提款卡及印章之方式，係詐騙告
    訴人將款項匯入該郵政存簿儲金帳戶，再以提款卡將詐騙所
    得款項提領等情，業已敘明，其係將被告所提供之帳戶，作
    為取得乙○○匯款之管道一節，應堪認定。則於別無其他積
    極證據之情形下，自難認為「林先生」及被告本身，除使用
    被告所提供帳戶作為取得告訴人款項之管道以外，另有何基
    於隱匿其犯罪行為或該資金不法來源或本質，將犯罪所得款
    項經由金融機關或其他交易管道，轉換成為合法來源之資金
    或財產，或改變該等財物之本質，以切斷犯罪所得款項與當
    初犯罪行為關連性之行為，且本案被告，僅成立幫助詐欺罪
    ，已如前述，並非洗錢防制法第三條所列之重大犯罪，縱有
    隱匿，亦不構成洗錢防制法之罪。是揆諸前揭說明，本件被
    告之行為，應不構成幫助洗錢罪，既不能證明被告另有此部
    份犯罪，檢察官認此部份與被告上開論罪科刑之幫助詐欺取
    財罪間，有想像競合犯裁判上一罪之關係，爰不另為無罪之
    諭知。
據上論斷，應依刑事訴訟法第三百六十九條第一項前段、第三百
六十四條、第二百九十九條第一項前段、第三百條，刑法第三十
條第一項、第二項、第三百三十九條第一項、第四十七條、第四
十一條第一項前段，罰金罰鍰提高標準條例第一條前段、第二條
，判決如主文。
本案經檢察官林炳雄到庭執行職務。
中　　華　　民　　國　　94　　年　　12　　月　　21　　日
　　　　　　　　　刑事第13庭    審判長法　官  劉景星
　　　　　　　　　　　　　　　　　　  法　官  陳博志
　　　　　　　　　　　　　　　　　　  法　官  李春地
以上正本證明與原本無異。
檢察官如不服本判決，應於收受送達後十日內向本院提出上訴書
狀，其未敘述上訴之理由者並得於提起上訴後十日內向本院補提
理由書（均須按他造當事人之人數附繕本）。
                                      書記官  吳鎮鑫
中　　華　　民　　國　　94　　年　　12　　月　　22　　日
附錄：本案論罪科刑法條全文
刑法第30條  （幫助犯及其處罰）
幫助他人實行犯罪行為者，為幫助犯。雖他人不知幫助之情者，
亦同。
幫助犯之處罰，得按正犯之刑減輕之。
刑法第339條  （普通詐欺罪）
意圖為自己或第三人不法之所有，以詐術使人將本人或第三人之
物交付者，處五年以下有期徒刑、拘役或科或併科一千元以下罰
金。
以前項方法得財產上不法之利益或使第三人得之者，亦同。
前二項之未遂犯罰之。
